【裁判字號】    94,上,849
【裁判日期】    950606
【裁判案由】    拆屋還地等
【裁判全文】
臺灣高等法院民事判決                   94年度上字第849號
上  訴  人  甲○○（即林輝木之承受訴訟人）
            丙○○（即林輝木之承受訴訟人）
            丁○○○（即林輝木之承受訴訟人）
兼  共  同
訴訟代理人  戊○○（即林輝木之承受訴訟人）
上  訴  人  乙○○（即林輝木之承受訴訟人）
被  上訴人  己○○
訴訟代理人  鄭敏郎律師
上列當事人間請求拆屋還地事件，上訴人對於中華民國94年7月6
日臺灣士林地方法院93年度訴字第339 號第一審判決提起上訴，
本院於95年5月23日言詞辯論終結，判決如下：
    主  文
原判決主文第一項關於命上訴人連帶返還土地之「連帶」部分廢
棄。
上開廢棄部分，被上訴人在第一審之訴駁回。
其餘上訴駁回。
第二審訴訟費用由上訴人負擔。
    事實及理由
甲、程序方面：
    上訴人林輝木（下稱林輝木）於民國（下同）94年7 月17日
    死亡，其繼承人為配偶丁○○○，及子女丙○○、乙○○、
    戊○○與甲○○（下稱丁○○○等），有繼承系統表及戶籍
    謄本在卷可憑（見本院卷第49-53頁），本院於95年2月27日
    依職權裁定命丁○○○等承受訴訟並續行訴訟，合先敘明。
乙、實體方面：
一、被上訴人起訴主張：伊為台北市○○區○○段3小段278、28
    4、285、288地號土地所有權人，及同小段287、277、277-1
    、278-1、288-1地號土地共有人，應有部分均為1/2（前開9
    筆土地，下稱系爭土地）。林輝木、上訴人丁○○○所共同
    居住使用之台北市○○區○○路3段301巷18號建物及後方菜
    圃、雞架、棚架等附屬建物（下合稱系爭建物），無正當權
    源占用系爭土地迄今（占用面積如原判決附表複丈成果圖A1
    ─A8、B1─B5、C4─C8所示），林輝木及上訴人丁○○○所
    為造成被上訴人無法行使系爭土地所有權及共有權之妨害，
    致被上訴人受有相當於租金之損害，爰依民法767 條規定，
    請求林輝木將系爭建物拆除，另依第185 條之規定，請求彼
    等連帶返還前開占用之系爭土地；另依民法179 條之規定，
    請求彼等按月給付依系爭土地申報地價年息10% 計算後之每
    月相當於租金之不當得利等語。並聲明：(一)林輝木應將系爭
    建物（占用面積如原判決附表複丈成果圖A1─A8、B1─B5、
    C4─C8所示）拆除。林輝木、上訴人丁○○○應連帶將前開
    占用之系爭土地中277、277-1、278-1、287、 288-1地號土
    地返還予被上訴人及其他共有人，其餘278、284、285、288
    地號土地返還予被上訴人。(二)林輝木、上訴人丁○○○應自
    93年2月1日起至返還前開土地之日止， 按月給付被上訴人2
    萬7485元。(三)願供擔保，請准宣告假執行。
二、林輝木、上訴人丁○○○則以：系爭建物之門牌號碼台北市
    北投區○○路○段301巷186號建物（下稱186號建物）係林輝
    木之父即訴外人林金土所建，林輝木之父死亡後，由林輝木
    繼承，林輝木與上訴人丁○○○占有使用迄今，又後方菜圃
    、雞籠、棚架等附屬建物亦為林輝木、上訴人丁○○○所搭
    蓋使用迄今。 186號建物占用之285及288地號土地，係林金
    土向原地主即訴外人黃阿泉之被繼承人購買，已交付價金並
    繳納數年之土地稅金，惟黃阿泉卻未依約過戶。嗣於84年及
    85年間，黃阿泉、林輝木（其中85年之協議書記載地上物所
    有權人「丙○○」為林輝木之長子）及訴外人萬通建設有限
    公司（下稱萬通公司）3方分別簽立合建協議書各1紙。被上
    訴人為萬通公司之負責人，明知285及288地號土地已售予林
    輝木、上訴人丁○○○卻以黃阿泉欠錢為由，於91年11月以
    買賣為由將系爭土地辦理移轉登記，再由被上訴人請求彼等
    拆屋還地，顯不符誠信原則。且依被上訴人提出之系爭土地
    買賣契約書記載之價金共約2400萬元，遠低於系爭土地當時
    之公告現值及市價，而被上訴人所謂之土地買賣資金證明，
    亦僅提出約500多萬元， 參酌被上訴人表示該買賣有約定買
    方即被上訴人須負擔土地增值稅，亦顯與一般買賣相悖，足
    證被上訴人與黃阿泉就系爭土地之買賣係通謀虛偽意思表示
    之假買賣，被上訴人取得系爭土地之移轉登記為無效，其請
    求林輝木、上訴人丁○○○拆屋還地並無理由。縱認被上訴
    人得請求不當得利，因系爭土地中之5筆土地， 被上訴人之
    應有部分僅1/2， 其卻以所有權全部計算不當得利之數額，
    自有未合，又林輝木、上訴人丁○○○占用之菜圃、雞籠、
    棚架之土地，屬低利用之土地， 其請求以申報地價年息10%
    計算不當得利之數額，確屬過高云云，資為抗辯。
三、本件原審對於被上訴人之請求，為一部勝訴、一部敗訴之判
    決，原判決判命林輝木應將門牌號碼台北市○○區○○路 3
    段301巷186號建物及後方菜圃、雞籠、棚架等附屬建物（占
    用面積如原判決附表複丈成果圖所示A1─A8、B1─B5、C4─
    C8）拆除。林輝木、上訴人丁○○○應連帶將前開占用之土
    地即台北市○○區○○段3小段277、277- 1、278-1、287、
    288-1地號土地返還予被上訴人及其他共有人，其餘278、28
    4、285、288地號土地返還予被上訴人。 林輝木、上訴人丁
    ○○○應自93年2月1日起至返還前開土地之日止，按月給付
    被上訴人1萬1124元。而駁回被上訴人其餘之請求（ 即按月
    給付被上訴人超過1萬1124元部分， 該駁回部分，未據被上
    訴人聲明不服，已告確定）。上訴人上訴聲明：(一)原判決不
    利於上訴人部分廢棄。(二)上開廢棄部分，被上訴人在第一審
    之訴及假執行之聲請均駁回。被上訴人答辯聲明則求為判決
    駁回上訴。
四、兩造不爭執之事實：
  (一)被上訴人係系爭土地登記之所有權人及共有人。
  (二)系爭建物占用系爭土地之面積如原判決附表複丈成果圖A1─
    A8 、B1─B5、C4─C8所示。
  (三)系爭建物為林輝木之父所建，林輝木之父死亡後，由林輝木
    繼承，上訴人占有使用迄今，及後方菜圃、雞籠、棚架等附
    屬建物亦為林輝木、上訴人丁○○○所搭蓋使用。
  (四)被上訴人與黃阿泉買賣契約書影本，被上訴人形式上不爭執
    。
  (五)被上訴人提出之支付資金支票影本，上訴人形式上不爭執。
六、經本院整理爭點為：(一)被上訴人是否為系爭土地之所有權人
    及共有人？(二)上訴人占用系爭土地有無正當權源？(三)被上訴
    人請求林輝木、上訴人丁○○○給付不當得利有無理由？其
    數額應為若干？
七、被上訴人是否為系爭土地之所有權人及共有人？
  (一)被上訴人主張為其系爭土地之所有權人及共有人之事實，業
    據被上訴人提出土地登記謄本9紙附卷可稽（見原審卷第78-
    86頁），雖林輝木、上訴人丁○○○辯稱，依被上訴人提出
    之系爭土地買賣契約書內容和所謂之買賣資金證明，可知該
    買賣價金遠低於當時之公告現值及市價，且所謂之買賣資金
    證明，被上訴人亦僅能提出約500多萬元， 被上訴人身為買
    方卻須負擔土地增值稅等情，均與一般買賣相悖，顯見被上
    訴人與系爭土地之原所有權人間之買賣契約係通謀虛偽意思
    表示之假買賣，被上訴人取得系爭土地之移轉登記為無效云
    云。然按民法第87條第1項所謂通謀虛偽意思表示， 乃指表
    意人與相對人互相故意為非真意之表示而言，故相對人不僅
    須知表意人非真意，並須就表意人非真意之表示相與為非真
    意之合意，始為相當。次按，在私法關係中，個人之取得權
    利，負擔義務，純由個人之自由意志，國家不得任意干涉，
    因此基此自由意思，締結任何契約，除違反公序良俗及強制
    或禁止規定外，不論其內容、方式如何，法律概須保護，而
    依契約自由原則應包括相對人選擇自由及內容決定自由，亦
    即契約當事人可自由約定價金之數額及給付之方法。故買賣
    契約當事人如約定增值稅應由買受人負擔，亦不違反土地法
    第182條之規定 （最高法院66年台上字第1195號判例參照）
    。林輝木、上訴人丁○○○既未舉證證明被上訴人與其前手
    黃阿泉間所為之系爭土地買賣有互相故意為非真意之表示，
    自不得僅以系爭土地買賣價金之多寡或價金如何交付或約定
    由買受人負擔增值稅等情，而認系爭土地買賣之債權契約及
    所有權之移轉均屬通謀虛偽意思表示，林輝木、上訴人丁○
    ○○此部份抗辯，自難採信。至於丁○○○等雖於本院提出
    聲請調查證據狀要求發文供林輝木、上訴人丁○○○向台北
    國際商業銀行仁愛分行調閱萬通公司之開戶現況和與被上訴
    人之間關係，以及被上訴人聲稱給原地主之18張支票流向帳
    戶及相關資料云云，本院認縱使調閱前開資料亦無法證明被
    上訴人與其前手黃阿泉間為通謀虛偽意思表示之假買賣，因
    此，尚無依陳美女等之聲請為調查之必要。從而，被上訴人
    主張其為系爭土地之所有權人及共有人，自屬有據。
八、爭點二：上訴人占用系爭土地有無正當權源？
  (一)按以無權占有為原因，請求返還所有物之訴，如關於物之所
    有權係存在於被上訴人之事實並無爭議，而上訴人以非無權
    占有為抗辯者，上訴人應就其取得占有係有正當權源之事實
    證明之。如不能證明，則應認被上訴人之請求為有理由。經
    查：本件被上訴人既為系爭土地之所有權人及共有人，已如
    前述，則自應由上訴人就系爭建物占有使用系爭土地之正當
    權源舉證以實其說。經查，上訴人辯稱系爭土地中285及288
    地號土地，係上訴人林輝木父林金土向黃阿泉之被繼承人購
    買云云，固提出領收證1紙、 地價稅繳納通知書及田賦代金
    通知單各3紙（均影本）為證（見原審卷第34-39頁），然為
    被上訴人所否認，參酌卷附領收證之記載，並無林金土買受
    全部9筆之系爭土地之內容； 又地價稅繳納通知書及田賦代
    金通知書上亦無林金土繳納之記載，已難遽信上訴人上開供
    述為真。退而言之，縱令林金土有向原地主購買全部系爭土
    地，按「買賣契約僅有債之效力，不得以之對抗契約以外之
    第三人。因此在二重買賣之場合，出賣人如已將不動產之所
    有權移轉登記與後買受人，前買受人縱已占有不動產，後買
    受人仍得基於所有權請求前買受人返還所有物，前買受人即
    不得以其與出賣人間之買賣關係，對抗後買受人。」（最高
    法院83年台上字第3243號判例參照）。依上開說明，上訴人
    既未取得系爭土地之所有權移轉登記，則上訴人主張：渠等
    已買受系爭土地，其係有權占有云云，顯屬無據。至於上訴
    人另辯稱於84年及85年間，黃阿泉、與林輝木（其中85年之
    協議書記載地上物所有權人「丙○○」為林輝木之長子）及
    萬通公司分別簽立合建協議書各1紙， 已有同意上訴人在系
    爭土地上之使用權益，以及辦理拆遷補償事宜，被上訴人為
    萬通公司之負責人，自不能於取得土地所有權後，請求上訴
    人拆屋還地，否則有違誠信原則云云。 惟查，前開2紙協議
    書並未記載萬通公司或黃阿泉有同意林輝木、上訴人丁○○
    ○使用系爭土地權源之內容，自不足以此作為有權占有之依
    據，林輝木、上訴人丁○○○主張其就系爭土地有地上權設
    定，並為有權占有云云，自非可採。又被上訴人係依法行使
    所有權權能，而林輝木、上訴人丁○○○則係無權占有，已
    如前述。從而，上訴人抗辯：被上訴人請求拆屋還地有違反
    誠信原則等情，亦不足採。
  (二)林輝木、上訴人丁○○○既未能提出其占有使用系爭土地之
    正當權源，被上訴人請求林輝木、上訴人丁○○○拆屋還地
    ，自屬有據。又關於房屋之拆除，屬於一種事實上之處分行
    為，因此對於未經辦理所有權第1次登記之建物， 須有事實
    上之處分權者，始得命其拆除。查系爭建物為林輝木之父所
    建，林輝木之父死亡後，由林輝木所繼承使用，及後方菜圃
    、雞籠、棚架等附屬建物亦為林輝木、上訴人丁○○○搭蓋
    占有使用迄今，為兩造所不爭執，則被上訴人自得依民法第
    767條規定：「對於妨害其所有權者，得請求除去之 。」之
    規定，請求林輝木將系爭建物（占用面積如原判決附表複丈
    成果圖A1─A8、B1─B5、C4─C8所示）拆除。按數人負同一
    債務，明示對於債權人各負全部給付之責任者，為連帶債務
    。無前項之明示時，連帶債務之成立，以法律有規定者為限
    。民法第272條第1、2項定有明文。 經查，拆屋還地為事實
    上處分行為，並非給付行為，亦非法律上明文規定為連帶債
    務。是以被上訴人請求林輝木、上訴人丁○○○「連帶」返
    還系爭土地，於法自有未合。從而，被上訴人僅能請求林輝
    木、上訴人丁○○○將系爭土地中277、277-1、278-1、287
    、288-1地號土地返還予被上訴人及其他共有人，其餘278、
    284、285、288地號土地返還予被上訴人，在此範圍內， 應
    予准許。至於請求連帶返還系爭土地之「連帶」部分，則不
    應准許。
九、爭點三：被上訴人請求林輝木、上訴人丁○○○給付不當得
    利有無理由？其數額應為若干？
  (一)按無法律上原因而受利益，致他人受損害者，應返還其利益
    。民法第179條定有明文。而無權占有他人之土地， 可能獲
    得相當於租金之利益為社會通常之觀念，參諸上訴人無正當
    權源占用系爭土地之行為，致被上訴人所受不能使用、收益
    系爭土地之損害間，顯有因果關係等情，其計算方式依土地
    法第105條準用第97條第1項規定，城市地方土地之租金，以
    不超過土地申報總價額年息10%為限。此所謂年息10%為限，
    乃指土地租金之最高限額而言，非謂所有土地租賃之租金必
    須照申報總價額年息10%計算之，尚須斟酌基地之位置、 工
    商繁榮程度、使用人利用基地之經濟價值、所受利益等情事
    以為決定。又土地法第97條第1項所謂土地價額， 係以法定
    地價為準，土地法施行法第25條定有明文。而法定地價，依
    土地法第148 條規定，係指土地所有權人依土地法所申報之
    地價。查系爭建物老舊，係供林輝木、上訴人丁○○○作居
    住使用、種植蔬菜以及飼養雞隻之用，建物前方為301 巷道
    路，約5米寬，往右至關渡宮約100公尺，往右可至捷運站，
    約3分鐘車程， 附近多是住家，生活機能尚稱方便等情，業
    據原審至現場勘驗明確，並有勘驗筆錄在卷可憑（見原審卷
    第50頁），本院斟酌上開情狀，認被上訴人請求林輝木、上
    訴人丁○○○返還所受之相當於租金之利益，應以系爭土地
    93年1月之申報地價5%計算為適當。計算方式如下（ 被上訴
    人請求期間係自93年2月1日起至返還前開土地之日止）：依
    系爭土地登記謄本之記載，系爭土地93年1 月之申報地價，
    除277地號土地之申報地價為1萬2400元外，其餘 8筆土地之
    申報地價均為1萬4400元， 林輝木、上訴人丁○○○無權占
    用系爭土地之面積雖達238.84平方公尺（如原判決附表複丈
    成果圖所示A1─A8面積合計108.96平方公尺、B1─B5及C4─
    C8面積合計129.88平方公尺），然系爭土地中287、277、27
    7-1、278-1、288-1地號等5筆土地，被上訴人應有部分均僅
    2分1，故被上訴人請求該 5筆土地之不當得利時，應以占用
    面積之1/2計算，則被上訴人得請求不當得利之面積應為190
    .305 平方公尺（ 其中前開5筆地號所占面積為97.07平方公
    尺，應除以2計算得請求之面積為48.535平方公尺；其餘4筆
    地號土地所占面積為141.77平方公尺）。 因系爭土地之277
    地號土地之申報地價與其餘 8筆土地不同，為求計算便利，
    應先扣除277地號土地得請求不當得利之面積為35.27平方公
    尺（占用面積為70.54平方公尺，應除以2計算得請求之面積
    為35.27平方公尺） 後所餘155.035平方公尺，以申報地價1
    萬4400元計算， 則系爭建物占用系爭土地除277地號土地外
    之土地總價額為223萬2504元（14400*155.035=0000000）；
    系爭建物占用277地號土地，以申報地價1萬2400元計算之土
    地總價額應為437,348元（35.27*12400=437348）， 合計系
    爭建物占用系爭9筆土地之土地總價額為266萬9852元（0000
    000+437348=0000000），以年息5%計算每月相當於租金之不
    當得利為1萬1124元（ 0000000×0.05/12=11124，小數點以
    下4捨5入）。被上訴人在上開範圍內之請求，應予准許。林
    輝木、上訴人丁○○○認以年息5%計算，屬過高云云，亦非
    可採。
  (二)從而，被上訴人請求林輝木、上訴人丁○○○自93年2月1日
    起至返還系爭土地土地之日止， 按月給付被上訴人1萬1124
    元，應予准許。
十、綜上，被上訴人依民法767條之規定， 請求林輝木將系爭建
    物拆除，及請求林輝木、上訴人丁○○○返還占用之系爭土
    地；暨依民法179 條之規定，請求林輝木、上訴人丁○○○
    自93年2月1日起至返還系爭土地之日止，按月給付被上訴人
    1萬1124元，洵屬正當，應予准許。 至請求林輝木、上訴人
    丁○○○連帶返還系爭土地之「連帶」部分，因連帶債務之
    成立，以數人負同一債務，明示對於債權人各負全部給付之
    責任者，或以法律有規定者為限， 民法第272條有明文規定
    ，本件林輝木與丁○○○間並無明示對被上訴人各負交還土
    地之責任，法律上亦無二人連帶返還之規定，則被上訴人請
    求連帶返還，即屬無據，不應准許。原審就上開不應准許部
    分，為上訴人敗訴判決，自有未洽，應由本院將原判決此部
    分廢棄改判如主文第二項所示。至上開應准許部分，原審為
    上訴人敗訴之判決，經核並無不合。上訴意旨，指摘原判決
    此部分不當，求予廢棄改判，為無理由，應駁回其上訴。
十一、本件事證已臻明確，兩造其餘攻擊防禦方法，核與判決結
      果已不生任何影響，不再贅述，併此敘明。
十二、據上論結，本件上訴為一部有理由，一部無理由，依民事
      訴訟法第450條、第449條第1項、第79條，判決如主文。
中    華    民    國    95     年    6    月     6    日
                  民事第三庭審判長法  官  林敬修
                                  法  官  張靜女
                                  法  官  劉勝吉
正本係照原本作成。
如不服本判決，應於收受送達後20日內向本院提出上訴書狀，其
未表明上訴理由者，應於提出上訴後20日內向本院補提理由書狀
（均須按他造當事人之人數附繕本）上訴時應提出委任律師或具
有律師資格之人之委任狀；委任有律師資格者，另應附具律師資
格證書及釋明委任人與受任人有民事訴訟法第466 條之1第1項但
書或第2項（詳附註）所定關係之釋明文書影本。
中    華    民    國    95    年    6     月    7     日
                                  書記官  李翠齡
附註：
民事訴訟法第466條之1（第1項、第2項）：
對於第二審判決上訴，上訴人應委任律師為訴訟代理人。但上訴
人或其他法定代理人具有律師資格者，不在此限。
上訴人之配偶、三親等內之血親、二親等內之姻親，或上訴人為
法人、中央或地方機關時，其所屬專任人員具有律師資格並經法
院認為適當者，亦得為第三審訴訟代理人。


司法院資訊處製作；財團法人民間司法改革基金會備份。
